【裁判字號】    88,上,464
【裁判日期】    890425
【裁判案由】    損害賠償
【裁判全文】
臺灣高等法院臺南分院民事判決  八十八年度上字第四六四號
      上  訴  人
      即被上訴人  丙○○
      訴訟代理人  蘇顯騰律師
      被上訴人即
      上  訴  人  丁○○      .
                  戊○○      .
                  甲○○      .
                  乙○○      .
      右四人共同
      訴訟代理人  莊安田律師
      複  代理人  張麗雪律師
                  邱創典律師
                  黃曜春律師
右當事人間請求損害賠償事件，兩造對於中華民國八十八年九月八日臺灣雲林地方法
院第一審判決（八十八年度訴字第三００號）提起上訴，本院判決如左：
      主      文
原判決關於命上訴人丁○○、戊○○、甲○○、乙○○應連帶給付上訴人丙○○超過
新台幣拾萬肆仟零捌拾伍元及其遲延利息部分，並該部分假執行之宣告，暨訴訟
費用之裁判，均廢棄。
右開廢棄部分，上訴人丙○○在第一審之訴及假執行之聲請均駁回。
上訴人丁○○、戊○○、甲○○、乙○○其餘上訴駁回。
上訴人丙○○之上訴駁回。
第一、二審訴訟費用由上訴人丁○○、戊○○、甲○○、乙○○連帶負擔百分之十八
，餘由上訴人丙○○負擔。
      事      實
甲、上訴人即被上訴人丙○○方面：
  一、聲明：
  （一）上訴聲明：求為判決：(一)原判決關於駁回上訴人丙○○其餘之訴及假執行之
        聲請部分，暨該部分應負擔訴訟費用部分，均廢棄。(二)右廢棄部分，被上訴
        人丁○○、戊○○、甲○○、乙○○（下稱丁○○等四人）應再連帶給付上
        訴人丙○○新台幣（下同）一百三十九萬六千六百九十二元，及自民國八十
        八年四月二十八日起至清償日止，按週年利率百分之五計算之利息。(三)願供
        擔保，請准宣告假執行。(四)第一、二審訴訟費用，由被上訴人丁○○等四人
        負擔。
  （二）答辯聲明：求為判決：(一)上訴人丁○○等四人之上訴駁回。(二)第二審上訴費
        用由上訴人丁○○等四人負擔。
  二、陳述：除與原判決記載相同者，予以引用外，補稱：
  （一）原判決於理由第四點以下引用台灣雲林地方法院（下稱雲林地院）八十八年
        度訴字第七九號刑事判決，認定上訴人丙○○於八十七年三月十五日對被上
        訴人丁○○為恐嚇行為云云，然查上開刑事判決經鈞院八十八年度上易字第
        一三四二號刑事判決撤銷改判，已諭知上訴人丙○○無罪確定，故原判決關
        此部分之認定，顯失依據。故上訴人丙○○並無恐嚇及傷害之犯行，應可認
        定，被上訴人丁○○等四人主張上訴人丙○○有對其恐嚇及傷害云云，為不
        足採。
  （二）關於請求喪失勞動能力（不能工作）損害部分：
        上訴人丙○○主張因遭被上訴人丁○○等四人分持棍棒打傷，而受有左頂頭
        部瘀血傷、前額擦傷血腫一處、左眼周圍、左顴部擦傷血腫一處、左頰、上
        唇及下唇瘀傷各一處、左胸擦傷一處、右肩瘀血傷一處、背部瘀血傷五處、
        右前臂血腫、右手背、右掌擦傷各一處、左前臂擦傷一處、左手背血腫、左
        手小指近位指骨骨折、右膝血腫一處、左側膝窩血腫一處等傷害，而住院四
        天，於出院之後，仍須繼續治療復健，致六個月無法工作。原審於審理時，
        僅斟酌第一審刑事判決認定上訴人丙○○係遭被上訴人丁○○等四人徒手打
        傷，且為頭部外傷及左手指近位指骨骨折，而認為上訴人丙○○於受傷後實
        須二個月期間休養，方屬合理云云。惟查，上訴人丙○○係遭被上訴人丁○
        ○等四人分持棍棒打傷，既為卷附元吉醫院所出具之驗傷診斷書所明白認定
        ，且依該診斷書所載上訴人丙○○所受之傷情共二十餘處，有關瘀血傷長度
        均達十餘公分，實非赤手空拳所能毆擊致此，並有卷附有關棍棒之照片可佐
        ，凡此，業經鈞院前開刑事確定判決所明認，故上訴人丙○○係遭被上訴人
        丁○○等四人分持棍棒所傷，至為明確。上訴人丙○○既係遭被上訴人丁○
        ○等四人以棍棒所傷，所受傷害之程度，當較遭徒手之傷害嚴重甚多，至為
        灼然。又上訴人丙○○所受之頭部外傷，不僅外傷而已，上訴人丙○○受此
        傷害之後，常發生頭痛、頭暈之現象，且於元吉醫院住院時，曾做Ｘ光斷層
        掃描，嗣經原審指定台灣大學醫學院附設醫院（下稱台大醫院）復健科鑑定
        時，上訴人丙○○持該Ｘ光斷層掃描之底片給鑑定之醫師診看時，亦認定上
        訴人丙○○頭部有腦水腫之現象，因原審函文僅指定鑑定左手小指有無喪失
        機能，故於鑑定函上並未表明有腦水腫之情事，而此二部分事實，為原審於
        判決時所未及斟酌，故僅准予上訴人關於喪失勞動力部分二個月之請求，顯
        不合理，鈞院再向元吉醫院函查有關上訴人丙○○因本件受傷情形之痊癒時
        間，雖經該醫院函覆應為三個月等語，然該院所斟酌者，係針對身體體傷之
        復原情況而言，未斟酌及上訴人丙○○之頭部受傷及神智意識復原之情形，
        故上訴人丙○○主張應再予提高至原請求之六個月，始合情理。
  （三）關於請求減少勞動能力損害部分：
        上訴人丙○○之左手小指近位指骨骨折，經臺大醫院復健科鑑定結果，認定
        為「原告（即丙○○）左小指變形已屬固定而不太可能回復至原來之外形，
        其小指仍存有些微動作，應屬部分喪失機能」等情，經參照「勞工保險殘廢
        給付標準表」，應屬第十五殘廢等級。而依「各殘廢等級給付標準」所示，
        普通傷病殘廢補助費給付標準，第十五等級為三十日，參照一年有三百六十
        五天，則酌定上訴人丙○○每年所減少勞動力之程度應為8.2％（計算式為
        30÷365＝0.08219）。此與上訴人丙○○所主張減少勞動力十分之一，即每
        月損失四千四百元，每年損失五萬二千八百元，算至六十五歲止，尚有二十
        一年之工作能力，總計減少勞動能力為一百一十萬八千八百元，甚為相近。
        依霍夫曼式計算法扣除中間利息後，一次給付之金額為五十五萬四千四百元
        （計算式為1,108,800×500,000／1,000,000＝554,400）。又上訴人丙○○
        係受僱擔任精密車床技術工，生產之零件，包括車各項精密機械之零件，上
        訴人丙○○所受之傷跡，確會影響上訴人丙○○操作精密車床之精密度。乃
        原判決僅酌定上訴人丙○○所減少勞動力之程度為百分之三，並准予上訴人
        丙○○請求被上訴人連帶賠償一十八萬八千一百零八元，並駁回超過此部分
        之請求，並不合理。
  （四）關於請求精神慰撫金部分：
        上訴人丙○○遭被上訴人丁○○等四人分持棍棒打傷，致受有前揭傷害，可
        謂全身是傷，且係受棍棒傷，較一般徒手傷害嚴重，故上訴人丙○○所受傷
        害，均達內傷程度，心理自受有痛苦，難以言喻，非長期休養，無法回復，
        故上訴人丙○○請求被上訴人丁○○等四人就此部分應賠償五十萬元，甚為
        合理。乃原判決經准予二十萬元，尚屬過低，難昭折服。
  （五）被上訴人揚松榮等四人主張上訴人丙○○與有過失，應減免其賠償金額云云
        ，然本件純係被上訴人丁○○等四人夥同分持棍棒、鋼筋打傷上訴人丙○○
        ，上訴人丙○○並無過失，凡此，業經鈞院前開刑事判決認定甚明，故被上
        訴人丁○○等四人之主張，為無理由。被上訴人丁○○等四人又抗辯上訴人
        丙○○提出之醫療費用收據為私文書，應由上訴人丙○○負舉證責任云云，
        然上訴人丙○○所受之傷跡，係受棍棒所傷，有元吉醫院之診斷證明書之記
        載可證，並經鈞院前開刑事判決認定屬實，上訴人丙○○因遭棍棒歐擊打傷
        ，受傷嚴重而必須住院，所為支出，均經醫院及健保給付證明，不可能造假
        ，故被上訴人丁○○等四人之此項抗辯為無理由。
  三、證據：除援用第一審所提證據外，補提本院八十八年度上易字第一三四二號刑
      事判決、工作明細資料（影本）、診斷證明書、證明書及會員證明書各一件、
      電腦斷層掃描底片（Ｘ光片）四片為證，並聲請囑託國立成功大學醫學院附設
      醫院（下稱成大醫院）就上訴人丙○○電腦斷層掃描底片（Ｘ光片）鑑定有無
      腦水腫及其休養復原時間？
乙、被上訴人即上訴人丁○○等四人方面：
  一、聲明：
  （一）上訴聲明：求為判決：(一)原判決第一、三項及假執行之裁判均廢棄。（二）
        右廢棄部分，被上訴人丙○○在第一審之訴駁回。（三）訴訟費用由被上訴
        人丙○○負擔。
  （二）答辯聲明：求為判決：(一)上訴人丙○○之上訴駁回。(二)第二審訴訟費用由上
        訴人丙○○負擔。(三)如受不利之判決，願供擔保請准免為假執行。
  二、陳述：除與原判決記載相同者，予以引用外，補稱：
  （一）按損害之發生或擴大，被害人與有過失者，法院得減輕賠償金額，或免除之
        ，民法第二百十七條第一項定有明文；查本件傷害發生之原因係被上訴人丙
        ○○出言恫嚇上訴人丁○○等四人「出來便要給你死」等詞，致雙方因此發
        生互毆，故本件純屬被上訴人丙○○之不當行為所致，上訴人丁○○等四人
        主張過失相抵，原審並未據為判決依據，顯然不當。
  （二）依被上訴人丙○○所舉診斷書，其傷勢均屬皮肉之傷，無須住院，而被上訴
        人丙○○竟提出醫療費用收據為一萬五千九百六十五元，顯非必要支出，且
        醫療費用收據係屬私文書，自應由被上訴人丙○○負舉證責任，證明其為真
        正。被上訴人丙○○在原審並未盡舉證責任，原審即採為判決依據，顯非適
        法；又本件傷害純屬被上訴人丙○○挑唆所致，且雙方互毆均有受傷，而被
        上訴人丙○○之傷亦屬皮肉之傷，依其所列之醫藥費亦僅一萬餘元，但原審
        竟核准精神慰藉金二十萬元，顯然過高且不當。
  （三）被上訴人丙○○僅皮肉之傷，數天即可痊癒，原審竟以必須休養二個月，並
        以每日二千元作為判決依據，顯無理由；被上訴人丙○○主張其有腦水腫之
        情事，應提高喪失勞動力之損害六個月。惟依成大醫院八十八年十二月三十
        一日八八成附醫外字第一一二四三號函所示：「依所附之頭部電腦斷層攝影
        片顯示，兩側顳頂部有頭皮血腫，最有可能外傷所致，至於顱腔內無腦水腫
        之現象。」；另依雲林縣莿桐鄉陳外婦產科醫院八十九年一月十二日信函所
        示：「依頭部電腦斷層掃描檢查，檢查無腦出血現象。」；又依元吉醫院八
        十九年一月二十五日復函及驗傷診斷書，亦無腦水腫之記載。則被上訴人丙
        ○○主張「受傷經Ｘ光檢查有腦水腫現象，且需六個月之休養」云云，顯屬
        無據。
  （四）被上訴人丙○○主張八十六年十二月一日至八十七年一月二十日止在台北縣
        板橋市○○路三十四號裕川工業有限公司（下稱裕川公司）任職車床工，每
        日工資二千元，既然係以日計算工資，當然每月工作日絕對不可能三十日，
        且應以該公司申報或被上訴人丙○○申報所得稅之資料始得作為判決依據；
        另被上訴人丙○○又主張在台北縣板橋市○○路○段二八一巷二弄八號鵬瑞
        企業有限公司（下稱鵬瑞公司）擔任車床工，其日薪為二千元，每月平均工
        作為二十二天，雖經翁章吉到庭作證在案，惟公司行號僱用工人，支付工資
        ，依法均必須申報薪資所得，以增加公司支出，避免被高課所得稅，且受僱
        人依法均須申報所得稅，被上訴人丙○○既主張其每月薪資所得為四萬四千
        元，自應舉所得稅申報資料為憑，且證人翁章吉既陳明僱用被上訴人丙○○
        並支付每月四萬四千元之薪資，亦應提出其支付薪資之扣繳憑單，或陳報稅
        捐機關之資料為據，自不得僅憑被上訴人丙○○與證人相互勾串之證詞及提
        出之私文書，即採為判決依據。
  （五）被上訴人丙○○主張其小指部分喪失機能，因而受有損害云云，然被上訴人
        丙○○既係在公司任職，自應舉受傷前薪資及受傷害後薪資並經陳報稅捐機
        關之文件，證明前後差異作為請求依據，然原審竟遽為核定，亦屬無據。另
        被上訴人丙○○又以「左手小指近位指骨骨折而主張減少勞動能力十分之一
        ，並以每月損失四千四百元，每年損失五萬二千八百元，算至六十五歲止，
        請求減少勞動能力總額為五十五萬四千四百元」云云，係以台大醫院復健科
        鑑定結果認為：「原告（被上訴人）左小指變形已屬固定而不太可能回復至
        原來外形，其小指仍存有些微動作，應屬部分喪失機能」作為依據，惟查，
        被上訴人受傷後即於同日（八十七年三月十六日）住入元吉醫院醫治，且依
        元吉醫院八十九年一月二十五日復函所示：「(1)患者丙○○經物理檢查及Ｘ
        光檢查傷勢如診斷書所載，經包紮傷口，左手短臂石膏板固定後住院治療於
        八十七年三月十九日出院共住院四日。(2)患者所受擦傷瘀血傷約參星期可痊
        癒，而左小指近位指骨骨折則需三個月才能痊癒。因此患者於受傷後兩個星
        期可開始上班做一些輕鬆及一般工作，而三個月後可勝任粗重工作。(3)患者
        曾於八十七年九月二十日來院門診，檢查左手小指除了無法完全緊握手掌外
        ，功能已完全恢復，功能喪失輕微。」。由以上函文已證明被上訴人丙○○
        左手小指除無法完全緊握手掌外，功能已完全恢復，功能喪失輕微，此鑑定
        係被上訴人丙○○接受治療之原始醫院，對被上訴人丙○○之病情及復原狀
        況應知之甚詳，且係在兩造未訴訟前所作之鑑定，故其鑑定應較真實。至於
        兩造於提起民、刑訴訟後，被上訴人丙○○始於訴訟中要求至台大醫院作鑑
        定，但此訴訟中之鑑定，被上訴人丙○○為求有利於己之主張極可能偽裝病
        情，故意將已全部回復功能之手指偽裝成僅存有些微動作，甚至可偽裝成不
        能動作，致使醫院為不實之鑑定。故訴訟中之鑑定應屬偽裝後所為之鑑定，
        已失其真實性，應以被上訴人丙○○接受治療之原始醫院所為之檢查及鑑定
        較為真實且絕對可信。據此，被上訴人丙○○於八十七年九月二十日接受檢
        查時，功能已全部恢復，其再請求減少勞動能力損害，應屬無據。
  三、證據：援用第一審所提之證據。
丙、本院依職權調閱本院八十八年上易字第一三四二號傷害等刑案偵審全卷。
      理      由
一、本件上訴人丙○○起訴主張：上訴人丙○○與上訴人丁○○前因路段損壞修復之
    事而心生嫌隙，上訴人丁○○竟於八十七年三月十六日上午十時許，夥同其子（
    即上訴人）戊○○、其子之友人（即上訴人）甲○○、乙○○及三名不詳姓名之
    男子，分持棍棒，在雲林縣斗六市○○路一八七號前，共同毆打上訴人丙○○，
    致上訴人丙○○受有左頂頭部瘀血傷、前額擦傷血腫一處、左眼周圍、左顴部擦
    傷血腫一處、左頰、上唇及下唇瘀傷各一處、左胸擦傷一處、右肩瘀血傷一處、
    背部瘀血傷五處、右前臂血腫、右手背、右掌擦傷各一處、左前臂擦傷一處、左
    手背血腫、左手小指近位指骨骨折、右膝血腫一處、左側膝窩血腫一處等傷害，
    而住院治療四天，於出院之後，仍須繼續治療復健，致六個月無法工作，精神備
    受折磨。為此，依侵權行為之法律關係，求為命上訴人丁○○等四人應連帶賠償
    一百八十八萬八千七百六十五元〔(一)醫療費用：一五、九六五元、(二)喪失勞動能
    力（不能工作）損害：二六四、０００元、(三)減少勞動能力損害：一、一０八、
    八００元、(四)精神慰撫金：五００、０００元〕及自八十七年三月十七日起至清
    償日止，按週年利率百分之五計算之利息之判決等語（原判決僅命上訴人丁○○
    等四人連帶給付四十九萬二千零七十三元及自八十八年四月二十八日起算之法定
    遲延利息，上訴人丙○○就其敗訴部分聲明不服，不服部分之遲延利息則減縮自
    八十八年四月二十八日起算；上訴人丁○○等四人就渠等敗訴部分亦聲明不服）
    。
二、上訴人丁○○等四人則以：上訴人丙○○起訴所主張之事實不實，況上訴人丙○
    ○所提出醫療費用收據乃私文書，並未能舉證證明為真正，又非屬必要之支出；
    再者，上訴人丙○○所受之傷害均僅為皮肉之傷，無須住院，且其所受左小指近
    位指骨骨折之傷害，是否已達到喪失勞動能力並近六個月無法工作，亦應負舉證
    之責任。又本件傷害係由上訴人丙○○不當恐嚇挑唆上訴人丁○○等四人，因而
    雙方發生互毆，互有傷害，上訴人丙○○請求之精神慰撫金過高，上訴人丁○○
    等四人主張過失相抵等語，資為抗辯。
三、上訴人丙○○主張於八十七年三月十六日上午十時許，在雲林縣斗六市○○路一
    八七號前，遭上訴人丁○○等四人共同毆打，致受左頂頭部瘀血傷、前額擦傷血
    腫一處、左眼周圍、左顴部擦傷血腫一處、左頰、上唇及下唇瘀傷各一處、左胸
    擦傷一處、右肩瘀血傷一處、背部瘀血傷五處、右前臂血腫、右手背、右掌擦傷
    各一處、左前臂擦傷一處、左手背血腫、左手小指近位指骨骨折、右膝血腫一處
    、左側膝窩血腫一處等傷害，而住院治療四天之事實，已據其於原審提出驗傷診
    斷書（影本‧參見原審法院八十八年度附民字第五五號卷第八頁）為證，並經元
    吉醫院函復屬實，有該醫院八十九年一月二十五日復函在卷可稽（參見本院卷第
    九九頁）；復為上訴人丁○○等四人所不爭，自堪信為真實；又上訴人丙○○主
    張為上訴人丁○○等四人分持棍棒共同毆打等情，雖為上訴人丁○○等四人所否
    認，並以前揭各情詞置辯，惟上訴人丁○○確因相鄰道路損壞修復問題與上訴人
    丙○○發生爭執，而於八十七年三月十六日上午夥同上訴人戊○○、甲○○、乙
    ○○，前往雲林縣斗六市○○路一八七號上訴人丙○○舊宅前，欲與上訴人丙○
    ○理論，見上訴人丙○○態度不佳且話不投機，竟共同基於普通傷害之犯意聯絡
    ，就地分持棍棒共同圍毆上訴人丙○○，致上訴人丙○○受有前揭傷害，經上訴
    人丙○○訴請偵辦，已經本院判處上訴人丁○○等四人傷害罪刑確定在案，有上
    訴人丙○○提出之本院八十八年度上易字第一三四二號刑事判決（影本‧參見本
    院卷第四三－五一頁）足按，而上訴人丙○○所受前揭傷害係被棍棒打傷，為元
    吉醫院所出具之前開驗傷診斷書所載明，且依該診斷書所載上訴人丙○○所受之
    傷情共二十餘處，有關瘀血傷長度均達十餘公分，實非赤手空拳所能毆擊致此，
    復有上訴人丙○○於該刑事案件偵審中提出之棍棒照片可佐（參見台灣雲林地方
    法院檢察署八十七年度偵字第二九一０號偵查卷第一四頁反面、雲林地院八十八
    年度易字第七九號刑案卷第五七頁反面），並經本院依職權調取上開刑案偵審全
    卷查閱無訛，上訴人丁○○等四人空言否認分持棍棒共同毆打上訴人丙○○云云
    ，自不足信。至上訴人丙○○雖另主張為上訴人丁○○等四人夥同「另三名不詳
    姓名男子」（參見原審附民卷第二頁）持「鋼筋」打傷乙節【參見本院卷第一二
    ０頁〔民事第二審辯論意旨狀〕】，既與本院前開刑事確定判決認定之事實不符
    ，而上訴人丙○○就此又未能舉證以實其說，即不足信。
四、按因故意或過失，不法侵害他人之權利者，負損害賠償責任；數人共同不法侵害
    他人之權利者，連帶負損害賠償責任；不法侵害他人之身體或健康者，對於被害
    人因此喪失或減少勞動能力，或增加生活上之需要時，應負損害賠償責任；不法
    侵害他人之身體、健康、名譽或自由者，被害人雖非財產上之損害，亦得請求賠
    償相當之金額。民法第一百八十四條第一項前段、第一百八十五條第一項前段、
    一百九十三條第一項及第一百九十五條第一項前段分別定有明文。查上訴人丙○
    ○既為上訴人丁○○等四人共同故意毆打致受前揭傷害，則上訴人丙○○本於侵
    權行為之法律關係請求上訴人丁○○等四人連帶賠償醫療費用、喪失（不能工作
    ）及減少勞動能力之損害、精神慰撫金，即非無據；茲就上訴人丙○○主張之項
    目及金額，分述如后：
（一）醫療費用部分：
      上訴人丙○○主張因受本件傷害住院診療而支出醫療費用一萬五千九百六十五
      元，已據其提出醫療費用收據（影本‧參見原審法院前開附民卷第五－六頁）
      三紙為證，上訴人丁○○等四人雖抗辯上訴人丙○○提出之醫療費用收據係屬
      私文書，應舉證證明其為真正等語；查上訴人丙○○提出之上開醫療費用收據
      固屬私文書，惟私文書經本人或其代理人簽名、蓋章或按指印或有法院或公證
      人之認證者，推定為真正，民事訴訟法（八十九年二月九日修正公布）第三百
      五十八條第一項定有明文；經查上訴人丙○○提出之醫療費用收據分別係(一)元
      吉醫院及(二)聰仁診所（即原陳外婦產科醫院）所開立，而該醫療費用收據上分
      別蓋有該醫院或診所圖章及負責醫師私章，依民事訴訟法第三百五十八條第一
      項規定，即推定為真正，上訴人丁○○等四人空言抗辯應由上訴人丙○○舉證
      證明為真正云云，並無可取；又依元吉醫院八十九年一月二十五日復函（參見
      本院卷第九九頁）所載：「患者丙○○‧‧‧於年３月日被‧‧‧以棍棒
      打傷，立刻送本院急診‧‧‧經物理檢查及Ｘ－光檢查，傷勢如驗傷診斷書所
      記載。經包紮傷口、左手短臂石膏板固定後住院治療，年３月日出院，共
      住院肆日‧‧‧」等語，觀諸上訴人丙○○所受前開諸多傷痕，則依當時送醫
      急診之狀況，難謂其無住院治療傷勢之必要性及迫切性，則上訴人丁○○等四
      人抗辯依上訴人丙○○提出之驗傷診斷書所載僅屬皮肉之傷，無須住院云云，
      即非可採；又上訴人丙○○住入元吉醫院治療期間所支出之費用，經該醫院列
      有費用支出之明細可資稽查，並無顯無必要之支出；再依聰仁診所（即原陳外
      婦產科醫院）八十九年一月十二日復函（參見本院卷第八七頁後附）所載：「
      該患者於3.19.由斗六元吉醫院送來院作頭部電腦斷層掃描檢查，檢查無腦出
      血現象，而後回元吉醫院繼續治療‧‧‧」等語，顯係因上訴人丙○○頭部受
      傷，所為診療之必要檢查；則上訴人丁○○等四人抗辯上訴人丙○○提出之醫
      療費用收據所載之費用，顯非必要之支出云云，亦不足信。茲就上訴人丙○○
      提出之上開醫療費用收據，逐項分述如后：
    (一)元吉醫院部分：
      上訴人丙○○提出之元吉醫院醫療費用收據（影本）二紙所載醫療費用金額分
      別為二、一八０元及七、七八五元，其費用並無不必要之支出情形，則其金額
      自為上訴人丙○○住院治療之必要而支出。
    (二)聰仁診所（即原陳外婦產科醫院）部分：
      上訴人丙○○提出之聰仁診所醫療費用收據（影本）一紙所載醫療費用金額為
      六、０００元，該費用係因上訴人丙○○頭部受傷，為診療之必要而作頭部電
      腦斷層掃描檢查所支出，自亦為醫療上之必要支出。
      綜右所述，上訴人丙○○因本件受傷治療必要所生之醫療費用合計為一五、九
      六五元（即2,180+7,785+6,000=15,965元）。則上訴人丙○○請求上訴人丁○
      ○等四人應連帶賠其醫療費用一五、九六五元，自非無據。
（二）喪失勞動能力（即不能工作）之損害部分：
    (一)上訴人丙○○主張其受前揭傷害，住院治療出院後，仍須繼續治療復健，致六
      個月無法工作云云，已為上訴人丁○○等四人所否認，上訴人丙○○固舉姜條
      宗內科診所診斷證明書（參見本院卷第五二頁）及鵬瑞公司證明書（參見原審
      卷第二六頁）為證，惟上訴人丙○○提出之姜條宗內科診所診斷證明書，僅載
      上訴人丙○○因頭部損傷於八十七年四月一、三及四日前往該診所門診，則上
      訴人丙○○主張其自元吉醫出院後，仍須治療復健六個月云云，已屬無據；再
      者，依上訴人丙○○受傷住院治療之元吉醫院八十九年一月二十五日前揭復函
      載稱：「患者（即上訴人丙○○）所受擦傷、瘀血傷約星期可痊癒。而左小
      指近位指骨骨折則需三個月才能痊癒。因此患者於受傷後兩個星期可開始上班
      做一些輕鬆及一般工作，而個月後可勝任粗重工作。」等語，參以上訴人丙
      ○○並未能提出自八十七年四月四日以後就診之資料，則元吉醫院上開復函所
      載上訴人丙○○休養康復及得勝任工作之時間，應已就上訴人丙○○之傷勢及
      其療效情形為研判認定，在醫療臨床上，當無不可採信之理由，亦不悖於常情
      ，足見上訴人丙○○主張自元吉醫出院後，仍須治療復健六個月云云，顯無憑
      據；則上訴人丙○○於原審提出之前開鵬瑞公司證明書雖載：「‧‧‧丙○○
      於八十七年三月十六日因故受傷後，即因傷無法擔任車床及其他工作，而請假
      休養，遲至‧‧‧八十七年十月一日始再回公司繼續工作‧‧‧」等語，自不
      足為其尚須治療復健六個月之證明。又上訴人丙○○雖又主張於原審時在台大
      醫院鑑定時，曾持Ｘ光斷層掃描底片由該院復健科醫師察看，認定有腦水腫現
      象云云，惟並未舉證以實其說，且觀原審卷附台大醫院之鑑定復函及所附〔查
      詢病歷資料會簽意見表〕（參見原審卷第四六－四七頁）並無上開記載，何況
      ，為上訴人丙○○作頭部電腦斷層掃描檢查之聰仁診所（即原陳外婦產科醫院
      ）之前開復函（參見本院卷第八七頁後附）已載：「該患者於3.19.由斗六元
      吉醫院送來院作頭部電腦斷層掃描檢查，檢查無腦出血現象，‧‧‧」等語，
      而本院依上訴人丙○○之聲請就其提出之電腦斷層掃描底片（Ｘ光片）囑請成
      大醫院鑑定結果認：「‧‧‧兩側顳頂部有頭皮血腫，最有可能為外傷所致；
      至於顱腔內無腦水腫之現象。」，有成大醫院八十八年十二月三十一日（八八
      ）成附醫外字第一一二四三號函及所附〔神經外科簽〕（影本）可稽（參見本
      院卷第八二－八三頁），足見上訴人丙○○為上訴人丁○○等四人毆打後並無
      腦水腫之現象，是其以頭部有腦水腫，經常發生頭痛及頭暈現象，空言主張其
      頭部受傷及神智意識復原須六個月云云，委無可信。則元吉醫院前開復函所載
      可開始勝任粗重工作之三個月時間，為上訴人丙○○所需療養本件受傷之時間
      ，較符合常理；因之上訴人丁○○等四人抗辯上訴人丙○○所受之傷僅為皮肉
      傷，於休息數日後即得復原云云，亦非可採。
    (二)上訴人丙○○主張其原從事車床工作，日薪為二千元等情，固據提出證明書（
      含影本）為證（參見原審法院前開附民卷第七頁；原審卷第二六頁；本院卷第
      九二頁），並經原審訊問證人即鵬瑞公司負責人翁章吉在案（參見原審卷第五
      二－五三頁），惟已為上訴人丁○○等四人所否認，查上訴人丙○○提出由裕
      川公司出具之《證明書》固載：「‧‧‧丙○○‧‧‧自‧‧‧年月１日
      至‧‧‧年１月日止在本公司擔任車床工作每日薪資‧‧‧貳仟元‧‧‧
      」（參見本院卷第九二頁）；而鵬瑞公司出具之《證明書》固亦載：「‧‧‧
      丙○○‧‧‧自‧‧‧年２月２日起至‧‧‧年３月日止，在本公司上
      班，每日薪資‧‧‧貳仟元‧‧‧」（參見原審前開附民卷第七頁）及「‧‧
      ‧係在本公司任職，職司車床工作，然丙○○於八十七年三月十六日因故受傷
      後，即因傷無法擔任車床及其他工作，而請假休養遲至‧‧‧八十七年十月一
      日始再回公司繼續工作‧‧‧。」（參見原審卷第二六頁），然上訴人丙○○
      並未能提出薪資所得之詳確資料以供核對，且與其提出由台北縣家具製造修理
      業職業工會於八十八年十一月二十九日出具之《會員證明書》（參見本院卷第
      九三頁）所載：「‧‧‧丙○○‧‧‧擔任工作：家具製造修理工同時加入勞
      工保險‧‧‧自‧‧‧年年月日加入本工會為會員‧‧‧」等語不符，
      且若上訴人丙○○平日即受僱從事精密車床之技術工作，理應有相當之技能或
      薪資所得證明，惟上訴人丙○○並未能提出具有從事精密車床技能之證明，且
      八十六年及八十七年亦未有綜合所得稅之申報資料，為兩造所不爭，顯見上訴
      人丙○○提出之裕川公司及鵬瑞公司出具之上開《證明書》，乃臨訟所立具，
      要難遽信為真，則鵬瑞公司負責人翁章吉在原審所為附和上訴人丙○○主張之
      證詞，自亦難予遽信；是以上訴人丙○○在本院言詞辯論時提出之工作明細資
      料，亦不足以證明其具有從事精密車床之技能，並實際受僱從事精密車床工作
      。惟上訴人丙○○係四十三年八月十一日出生，為其戶籍謄本所載明（參見原
      審卷第三八頁），在遭上訴人丁○○等四人毆傷前，身體並無何缺陷或障礙，
      有其在原審提出之照片可稽（參見原審卷第二四－二五頁），復為兩造所不爭
      ，非無一般勞工所具有之勞動能力，即非無勞動能力之人，衡諸常情當具有行
      政院核定一般勞工之最低基本工資額之收入；查八十七年三月十六日以後三個
      月間，行政院核定之一般勞工基本工資額為每月一五、八四０元，依此標準計
      算，上訴人丙○○三個月無法工作之損害額為四七、五二０元〔即15,840元×
      3=47,520元〕，則上訴人丙○○所得請求上訴人丁○○等四人連帶賠償無法工
      作之損失金額為四七、五二０元，超過部分之金額即無請求上訴人丁○○等四
      人連帶賠償之餘地。
（三）減少勞動能力之損害部分：
    (一)上訴人丙○○為上訴人丁○○等四人毆打致左手小指近位指骨骨折部分，經原
      審囑託台大醫院鑑定結果認：上訴人丙○○左手小指之變形已屬固定，不太可
      能回復至原來之外形，其小指仍存有些微動作，應屬「部分喪失機能」，而非
      「完全喪失機能」，有台大醫院八十八年七月二十九日（八八）校附醫秘字第
      一七六八０號函及所附〔查詢病歷資料會簽意見表〕附原審卷可稽（參見原審
      卷第四六－四七頁）；且元吉醫院八十九年一月二十五日前開復函亦載：「患
      者（即上訴人丙○○）曾於八十七年九月二十日來院門診，檢查左手小指除了
      無法完全緊握手掌外功能已完全恢復，功能喪失輕微。」，該函雖於記載「功
      能已完全恢復」之後，又載「功能喪失輕微」，似有矛盾，惟既謂「無法完全
      緊握手掌」，顯見「功能喪失輕微」，始為上訴人丙○○左手小指近位指骨骨
      折治療後之實況，核與台大醫院鑑定認「部分喪失機能」之結果並無矛盾，顯
      見上訴人丙○○左手小指近位指骨骨折後，確已喪失部分之機能；上訴人丁○
      ○等四人未究明元吉醫院上開復函認上訴人丙○○左手小指輕微喪失功能之真
      意，徒以該函載「功能已完全恢復」一語，遽謂上訴人丙○○在台大醫院鑑定
      時偽裝病情，使台大醫院為不實之鑑定云云，自非可採。
    (二)上訴人丙○○雖主張其左手小指近位指骨骨折，符合勞工保險條例第五十三條
      所定〔勞工保險殘廢給付標準表〕所定第十五級殘廢等語，查上訴人丙○○左
      手小指近位指骨骨折後僅係變形，不太可能回復原來之外形，為台大醫院前開
      鑑定復函所載明，而詳細核對上訴人丙○○提出之手指Ｘ光片（外放），並佐
      以原審卷附照片所示，其左手小指指骨明顯變形，顯然無法伸屈，核與該標準
      表所定第十五級之殘廢情形為「一手拇指及食指以外手指之末關節不能屈伸者
      」（障害項目第114項）相符；則上訴人丙○○主張其左手小指近位指骨骨折
      ，符合勞工保險條例第五十三條所定〔勞工保險殘廢給付標準表〕所定第十五
      級殘廢乙節，固難認為無據；惟依學者認依〔勞工保險殘廢給付標準表〕所定
      第十五級殘廢因而喪失勞動能力之程度為七‧六九％〔參見曾隆興著：《現代
      損害賠償法論》，第二五八頁，八十五年一月版〕，但實際認定時，仍應斟酌
      被害人之職業、智能、性向、年齡、再教育等因素加以調整（參見曾隆興著前
      揭書第二五九頁），顯見其減少勞動能力之程度，應斟酌被害人受傷之具體情
      況認定，而非固定之百分比；查上訴人丙○○左手小指近位指骨骨折後雖已變
      形，惟經鑑定結果，既僅輕微喪失功能，而左小指輔助手肢之運作功能尚屬微
      小，影響於一般勞工之工作並非顯著，而上訴人丙○○又未能舉證證明其左小
      指有何重大影響其從事工作能力之情事，且斟酌其年僅四十餘歲，身體健壯，
      有其在原審提出之照片足佐，則其因左小指近位指骨骨折變形而減少勞動能力
      之程度顯然低於學者曾隆興所列之七‧六九％；經斟酌上開各情，本院認其因
      而減少勞動能力之程度應不逾三％，則上訴人丙○○以上開〔勞工保險殘廢給
      付標準表〕所定第十五級之殘廢標準，主張其減少勞動能力之程度為八‧二％
      云云，自非有據。
    (三)又上訴人丙○○主張受僱從事精密車床之技術工作，既乏證明，且其提出之鵬
      瑞公司及裕川公司出具之前開《證明書》，並證人翁章吉證述其日薪為二千元
      ，又不足信，已如前述，則其以日薪二千元計算其減少勞動能力之標準，自屬
      無據；惟上訴人丙○○既具有行政院核定之一般勞工最低基本工資額每月一五
      、八四０元收入之勞動能力，自應以此標準計算其減少勞動能力之損害；又一
      般勞工強制退休之年齡為六十歲，為勞動基準法第五十四條第一項第一款所明
      定；則上訴人丙○○主張其減少勞動能力之年齡應計算至六十五歲云云，亦非
      有據；查上訴人丙○○係四十三年八月十一日出生，已如前述，於其受傷（八
      十七年三月十六日）時，為四十三歲七月又五日，惟因其受傷後三個月期間均
      無法工作，已應由上訴人丁○○等四人連帶賠償其三個月無法工作之損害，自
      應予以扣除，則計算上訴人丙○○減少勞動能力之損害，應自八十七年六月十
      六日起算，其時上訴人丙○○為四十三歲十月又五日，距其六十歲尚得工作之
      年數為十六年一月又二十五日（即一六‧一年）；又本件係於八十九年四月十
      一日言詞辯論終結，則上訴人丙○○在言詞辯論終結前請求上訴人丁○○等四
      人應連帶賠償減少勞動能力損害之金額均已到期，並無扣除期前利息之問題；
      綜合上述說明，分述上訴人丙○○所得請求減少勞動能力之損害額如下：
    1.6.16.～4.11.〔共一年九月又二十五日，折合一‧八年〕：一０、二六四元
      〔即15,840（月薪）元×3％（減少勞動能力之程度）×12（一年）×1.8（年
      ）＝10,264.32元－元以下之零數不算入〕。
    2.4.11.～103.8.11.〔共十四年又四月，折合一四‧三年〕：六０、三三六元【
      即｛15,840（月薪）元×3％（減少勞動能力之程度）×12（一年）×10.0000
      0000（第十四年之霍夫曼係數）｝＋｛15,840（月薪）元×3％（減少勞動能
      力之程度）×12（一年）×0.3（年）×（10.00000000-00.00000000）=60,33
      6.1元－元以下之零數不算入】。
    1.＋2.合計為七０、六００元；則上訴人丙○○所得請求上訴人丁○○等四人連
    帶賠償減少工作能力之損失金額為七０、六００元，超過部分之金額即無請求上
    訴人丁○○等四人連帶賠償之餘地。
（四）精神慰撫金部分：
      查上訴人丙○○在自家門前遭上訴人丁○○等四人分持棍棒毆打，致受前揭傷
      害，因而住院治療，精神及肉體所受之痛苦，實非常人所得忍受，則上訴人丙
      ○○主張其精神受有痛苦，自屬可信。經斟酌上訴人丁○○、戊○○與上訴人
      丙○○為鄰居，僅因修復損壞道路之細故發生爭執，即夥同其餘上訴人甲○○
      、乙○○前往上訴人丙○○舊宅理論，並分持棍棒毆打上訴人丙○○，致上訴
      人丙○○受有前揭傷害程度非微；又上訴人丙○○、上訴人丁○○均為國小畢
      業，而上訴人戊○○、甲○○、乙○○均為國中畢業，以零工維生，無固定收
      入，為渠等於原審陳明在卷（參見原審卷第六三頁反面），上訴人丙○○有土
      地多筆，並有房屋及車輛，有財政部台灣省北區國稅局台北縣分局八十八年十
      一月二十日北區國稅北縣資字第八八一二三二三四號函送之歸戶財產查詢清單
      可稽（參見本院卷第五九－六０頁），而上訴人丁○○亦有多筆土地及房屋，
      並有車輛；上訴人甲○○及乙○○亦有土地、房屋及車輛，復有財政部台灣省
      中區國稅局雲林縣分局八十八年十一月二十五日中區國稅雲縣資字第八八００
      二一０一六號函送之歸戶財產查詢清單足憑（參見本院卷第六一－六五頁），
      均有相當之資產等情，本院認上訴人丙○○得請求之精神慰撫金以二十萬元為
      適當。上訴人丁○○等四人抗辯本件係上訴人丙○○恐嚇挑唆因而雙方互毆云
      云，既與本院前開刑事確定判決認定之事實不符，而上訴人丁○○等四人又未
      能舉證以實其說，則其等抗辯上訴人丙○○得請求之上開精神慰撫金過高且不
      當云云，自不足取；至上訴人丙○○雖又主張其受前揭傷害均達內傷程度云云
      ，然並未能舉證以實其說，且僅休養三個月即足回復其勞動能力，已如前述，
      亦非如其主張非長期休養無法回復，是上訴人丙○○請求上訴人丁○○等四人
      應連帶賠償精神慰撫金超過二十萬元部分，並非正當。
（五）綜右所述，上訴人丙○○得請求上訴人丁○○等四人連帶賠償之金額為三三四
      、０八五元〔即(一)醫藥費用一五、九六五元；(二)喪失勞動能力（不能工作）之
      損害：四七、五二０元；(三)減少勞動能力之損害：七０、六００元；(四)精神慰
      撫金：二００、０００元〕；上訴人丙○○請求上訴人丁○○等四人連帶賠償
      在上開金額之範圍內，洵屬正當；超過上開金額之部分，即非正當。
（六）又負損害賠償責任者，除法律另有規定或契約另有訂定外，應回復他方損害發
      生前之原狀。不能回復原狀或回復顯有重大困難者，應以金錢賠償其損害。給
      付無確定期限者，債務人於債權人得請求給付時，經其催告而未為給付，自受
      催告時起，負遲延責任，其經債權人起訴，或依督促程序送達支付命令者，與
      催告有同一之效力。民法第二百十三條第一項、第二百十五條及第二百二十九
      條第二項分別定有明文。本件上訴人丁○○等四人共同毆打上訴人丙○○成傷
      ，自屬不能回復原狀，而應以金錢賠償損害之情形，而該項損害賠償債權，固
      於侵權行為發生時即已成立，惟債權人是否行使該債權，非債務人所得預知，
      在債權人未請求賠償損害以前，當無責令債務人負遲延責任之理，是債務人所
      負損害賠償債務，應認係無確定期限之債務，依上開規定，上訴人丁○○等四
      人應於收受上訴人丙○○〔附帶民事訴訟起訴狀〕繕本之翌日時起始負遲延責
      任；上訴人丙○○於原審請求自八十七年三月十七日起算遲延利息，並非有據
      。又遲延之債務，以支付金錢為標的者，債權人得請求依法定利率計算之遲延
      利息。但約定利率較高者，仍從其約定利率；而應付利息之債務，其利率未經
      約定，亦無法律可據者，週年利率為百分之五；亦為民法第二百三十三條第一
      項及第二百零三條所明定。查上訴人丙○○〔附帶民事訴訟起訴狀〕繕本係於
      八十八年四月二十七日由上訴人收受（參見原審前開附民卷第四頁），則上訴
      人丙○○請求上訴人丁○○等四人給付自八十八年四月二十八日起至清償日止
      ，按週年利率百分之五計算之利息，洵屬正當。逾上開部分之利息請求，即非
      正當。
五、又上訴人丁○○等四人雖又抗辯本件傷害發生之原因係上訴人丙○○出言「出來
    便要給你死」等語，恐嚇挑唆上訴人丁○○等四人，因而發生互毆，致互有傷害
    ，而主張過失相抵等語。按民法第二百十七條第一項規定：損害之發生或擴大，
    被害人與有過失者，法院得減輕賠償金額或免除之，此即為學說上所謂「過失相
    抵」之原則；而民法第二百十七條第一項所定過失相抵原則，係指加害人與被害
    人雙方行為為損害發生或擴大之共同原因，法院得減輕賠償金額者而言。不因該
    行為係出自加害人故意或過失而有異（最高法院八十一年度台上字第一三七三號
    、八十二年度台上字第六六號判決參照）。查上訴人丁○○等四人抗辯上訴人丙
    ○○曾出言「出來便給你死」等語恐嚇挑唆因而發生互毆乙節，已為上訴人丙○
    ○所否認，且上訴人丁○○於前開刑事案件警訊及偵查中所指被恐嚇情節前後不
    一，而有重大瑕疵，且又不能證明上訴人丙○○有何出手毆打之行為，已為本院
    刑事庭所不採，因而諭知上訴人丙○○無罪確定，有上訴人丙○○提出之本院前
    開刑事判決（影本）可稽，復經本院依職權調取本院上開刑案偵審全卷查閱無訛
    ，而上訴人丁○○等四人又未能舉證證明上訴人丙○○有何恐嚇及互毆傷害之行
    為，則其空言主張過失相抵云云，已非可採。何況，雙方互毆乃雙方互為侵權行
    為，與雙方行為為損害之共同原因者有別，無民法第二百十七條第一項所定過失
    相抵原則之適用（最高法院六十八年台上字第九六七號判例），則上訴人丁○○
    等四人以雙方發生互毆而主張過失相抵云云，亦不足取；自無援引民法第二百十
    七條第一項規定為減輕或免除上訴人丁○○等四人應負連帶賠償金額之餘地。
六、綜上所述，上訴人丁○○等四人應連帶賠償上訴人丙○○之(一)醫療費用：一五、
    九六五元；(二)喪失勞動能力（不能工作）之損害：四七、五二０元；(三)減少勞動
    能力之損害：七０、六００元；(四)精神慰撫金：二００、０００元；合計為三三
    四、０八五元；從而上訴人丙○○依侵權行為之法律關係，請求上訴人丁○○等
    四人連帶賠償三三四、０八五元及自八十八年四月二十八日起至清償日止，按週
    年利率百分之五計算之利息，洵屬正當，應予准許；原審於上開應准許之範圍內
    判命上訴人丁○○等四人應連帶給付，核無不合，上訴人丁○○等四人上訴意旨
    指摘原審關於此部分之判決不當，而聲明廢棄，為無理由；至上訴人丙○○請求
    上訴人丁○○等四人連帶給付超過上開應准許之部分，並非正當，要難准許；原
    審遽命上訴人丁○○等四人連帶給付超過上開應准許部分（即一五七、九八八元
    ），即有未洽，上訴人丁○○等四人上訴意旨指摘原審命渠等應連帶給付上訴人
    丙○○超過上開應准許部分之金額為不當，而聲明廢棄，為有理由，應由本院將
    原審所為不利於上訴人丁○○等四人之此部分判決廢棄，併駁回上訴人丙○○關
    於該部分之請求及假執行之聲請；又原審駁回上訴人丙○○其餘請求（含假執行
    聲請）部分，核無不合，上訴人丙○○就此部分聲明不服（遲延利息減縮自八十
    八年四月二十八日起算），而聲明廢棄，為無理由，應予駁回。
七、又民事訴訟法第四百六十六條第一項所定上訴第三審之利益額數，業經修正提高
    為一百萬元，並經總統於八十九年二月九日公布施行，已於同年月十一日生效。
    查本件命上訴人丁○○等四人應連帶給付上訴人丙○○之金額僅為三十三萬四千
    零八十五元，並未逾一百萬元，上訴人丁○○等四人對本件判決即不得再提起第
    三審上訴，則本判決關於命上訴人丁○○等四人給付部分，經本院宣示判決後即
    告確定（民事訴訟法第三百九十八條第二項前段參照），並無宣告假執行之問題
    ，亦無免為假執行之餘地，故本院所命上訴人丁○○等四人應連帶給付之金額，
    雖與原審所命給付之金額不同，致影響原審酌定准、免假執行擔保金額之基準，
    自無再更正原審所酌定之准、免假執行擔保金額之必要；至上訴人丙○○敗訴之
    金額為一、五五四、六八０元（即1,888,765元－334,085元＝1,554,680元），
    已逾一百萬元，自得提起第三審上訴，附此明。
八、據上論結，本件上訴人丁○○等四人之上訴為一部有理由，一部無理由，上訴人
    丙○○之上訴為無理由，依民事訴訟法第四百五十條、第四百四十九條第一項、
    第七十九條但書、第八十五條第二項，判決如主文。
中      華      民      國    八十九    年      四      月    二十五    日
                              臺灣高等法院臺南分院民事第四庭
~B1審判長法官  王  惠  一
~B2      法官  吳  上  康
~B3      法官  蘇  清  恭
右為正本係照原本作成。
上訴人丙○○如對本判決上訴，須於判決送達後二十日內向本院提出上訴狀（須附繕
本四份）；未表明上訴理由者，應於上訴後二十日內向本院提出理由書（須附繕本四
份）。
中      華      民      國    八十九    年      四      月    二十五    日
~B法院書記官  李  淑  華


司法院資訊處製作；財團法人民間司法改革基金會備份。
